---
title: "PEAR - Biodiversidade & Ecossistemas"
author: "Felipe & Ivson"
format: html
---
# Respositório github para estas análises

[AQUI](https://github.com/fplmelo/pear)


## Carregar dados e blibliotecas

```{r}
#| message: false
#| warning: false

library(geobr)
library(cowplot)
library(sf)
library(tidyverse)
library(viridis)
library(sfhotspot)
library(units)
library(lwgeom) # otimizar junção dos grids
library(plotly)

data_PE <- read.csv("~/pear/data_PE.csv", dec = ",") # 262mil ocorrencias de todas as espécies via GBIF

adapta_pe<-read.csv("~/pear/DadosBiod.csv", sep = ";", dec = ",") # Dados do Adapta Brasil sobre Integridade dos Biomas
adapta_pe %>% 
  as_tibble() %>% 
  rename(code_muni=geocod_ibge) %>% 
  filter(code_muni!= "2605459") ->adapta_pe

```

## Carregando bases espaciais dos municípios de PE

Usamos o pacote `geobr` para contruir os mapas que serão usados para ilustrar os resultados espaccialmente.

```{r}

# # Correr os códigos abaixo somente uma vez
# muni_pe <- read_municipality(
#   code_muni = "PE",
#   year= 2022,
#   showProgress = FALSE,
#   simplified = FALSE
#   )
# class(muni_pe)
# 
# write_sf(muni_pe,"muni_pe.gpkg")

muni_pe<-st_read("muni_pe.gpkg")

muni_pe<-muni_pe[muni_pe$code_muni != "2605459", ] # retirar Fernando de Noronha

```

### Gráfico teste

Um gráfico teste para unir os municípios de PE e os registros de espécies compilados no GBIF. Esses dados serão posteriormente usados para interpretar o risco à biodiversidade e ecossistemas e separar zonas mais ou menos amostradas quanto à biodiversidade.

```{r}
# plot unindo registros do GBIF e 
ggplot() +
  geom_sf(data=muni_pe, fill="#2D3E50", color="#FEBF57", size=.15, show.legend = FALSE) +
    coord_sf(xlim = c(-42, -34), ylim = c(-7, -10))+
  geom_point(data = data_PE,aes(x=decimalLongitude, y=decimalLatitude),color = "red", alpha = 0.2)+
  theme_minimal()

```


```{r}
#| message: false
#| warning: false

## Registros por município

data_PE %>% 
  select(decimalLatitude,decimalLongitude) %>% 
  mutate(id_points = as.character(1:n()))->sp_coord

muni_pe <- st_as_sf(muni_pe, crs = 4326) # convert to sf object
sp_coord<-st_as_sf(data_PE, coords = c( "decimalLongitude", "decimalLatitude"), crs = 4326)
sp_coord <- st_transform(sp_coord, st_crs(muni_pe))

st_crs(sp_coord) # SIRGAS 2000
st_crs(muni_pe)# SIRGAS 2000 As duas OK

sp_coord$geometry # 262.332 pontos válidos
muni_pe$geom # 184 municípios

sp_counts_mun <- hotspot_count(sp_coord, grid = muni_pe) # 12,908 point is outside the area covered by the supplied polygons. Imprecisão dos datums?

sum(sp_counts_mun$n) # 258244 registros. É bastente

glimpse(sp_counts_mun) # OK para registros

sp_counts_mun %>% 
  mutate(area_muni_km2=st_area(sp_counts_mun$geometry)/1000000) %>% # calcular área dos municípios
  mutate(sp_per_area=n/area_muni_km2) %>% # espécies por KM²
  filter(code_muni!= "2605459")->sp_counts_mun

sp_counts_mun %>% 
  mutate(rds=adapta_pe$rds) %>% 
  mutate(sp_per_area=as.numeric(sp_per_area))->sp_counts_mun

```

## Dados descritivos para biodiversidade

```{r}
sp_coord %>% 
  group_by(kingdom) %>% 
  summarise(n())

sp_counts_mun %>% 
  select(name_muni, sp_per_area, n) %>% 
  filter(n<100) %>% 
  arrange(n)

sp_counts_mun %>% 
  select(name_muni, sp_per_area) %>% 
  #filter(n>1355) %>% 
  arrange(sp_per_area)
  
```

## Esforço de coleta por RDS de PE

Temos, no geral um esforço de coleta baixo para PE em geral, com poucos registros por município e a região metropolitana (MET) é a mais bem amostrada. Destaque para o SFR, pouquíssimo amostrada na média.

```{r}
#| message: false
#| warning: false
sp_counts_mun %>% 
  as_tibble() %>% 
  left_join(adapta_pe[,-3], by="code_muni") %>% 
  #group_by(rds) %>% 
  #summarise(media = mean(sp_per_area), sd = sd(sp_per_area)) %>% 
  #arrange(desc(media)) %>% 
  #mutate(rds = fct_reorder(rds, mean(sp_per_area))) %>% 
  ggplot(aes(rds,log(sp_per_area)))+
  geom_jitter(size=1)+
  geom_errorbar(stat = "summary", fun.data = mean_cl_boot, width = 0.4)+
  geom_point(size = 4, stat = "summary", fun = mean, shape = 1) +
  #geom_errorbar(aes(ymin=media-sd, ymax=media+sd), width=.5,
  #               position=position_dodge(0.05))+
  labs(x= "Região de Desenvolvimento Socioeconômico", y="Número médio de registros de espécies / km²")+
  geom_hline(yintercept = mean(log(sp_counts_mun$sp_per_area)), col = "red", linetype="dashed")+
  theme_bw()

```

## Dados de registros de espécies por município (fonte: GBIF)

```{r}
#| message: false
#| warning: false
# Gráficos e Mapas com a base completa biodiversidade

ggplot()+
  geom_sf(data=sp_counts_mun, aes(fill=log(n+1), show.legend = TRUE)) + 
  scale_fill_viridis(name="")+
  labs(title = "Número de registros de espécies por km²")->map_sp_area
map_sp_area



```

# Análise de risco climático para área temática de Biodievrsidade e Ecossistemas

Dados provenientes do Adapta Brasil

```{r}
#| message: false
#| warning: false


dados_comp_geom<-left_join(muni_pe[,c(1,8)],adapta_pe, by="code_muni")



dados_comp_geom %>% 
  group_by(rds) %>%
  summarise(across(geom, ~ st_combine(.)), .groups = "keep")->geom_rds # Funde bases de forma que as categorias de RDS são incluídas numa única base

ggplot(data=geom_rds)+geom_sf(aes(fill=rds)) # só checando se está correto. OK

centroids_rds <- geom_rds %>%
  st_make_valid() %>% 
  st_centroid() 



```

## Análise de Vulnerabilidade

Grau de suscetibilidade do bioma a uma determinada ameaça climática. A vulnerabilidade refere-se às características que um determinado ecossistema possui que refletem à **suscetibilidade** dele em relação às variações climáticas que podem afetar, direta ou indiretamente, a integridade do bioma. A vulnerabilidade está vinculada a situação de **sensibilidade** e **capacidade adaptativa** desse sistema, ou seja, se baseia em fatores conjunturais existentes antes do impacto climático. (fonte: AdaptaBrasil)

# Sensibilidade do bioma
Grau de alteração potencial do estado que o ecossistema pode sofrer, direta ou indiretamente, uma vez em contato com as variações climáticas que afetam a integridade do bioma. A sensibilidade é uma propriedade inerente a um ecossistema, existente antes da ameaça climática e independente (separada) da exposição. O Índice de Sensibilidade é composto pelos indicadores temáticos: **Mudança e uso do solo, Cobertura do solo, Densidade populacional e de estabelecimentos, e Infraestrutura**.

```{r}
#| message: false
#| warning: false

## Sensibilidade

library(RColorBrewer)
cores_fixas <- c("Muito Baixo" = "#02c650", "Baixo" = "#a9de00", "Médio" = "#ffcd00", "Alto" = "#ff8300", "Muito Alto" = "#f40000")

dados_comp_geom %>% 
  mutate(categ=case_when(
    sensib <0.2 ~ "Muito Baixo",
    sensib >=0.2 & sensib < 0.4 ~ "Baixo",
    sensib >=0.4 & sensib < 0.6 ~ "Médio",
    sensib >=0.6 & sensib < 0.8 ~ "Alto",
    sensib >=0.8 ~ "Muito Alto",
    TRUE ~ "unknown")) %>% 
  mutate(categ=fct_reorder(categ,sensib)) %>% 
  ggplot()+geom_sf(aes(fill=categ), show.legend = TRUE)+
  scale_fill_manual(values =cores_fixas, name = "Categoria")+
  labs(title = "Sensibilidade do Bioma")+
  theme_bw()->sensib_map
sensib_map

```

```{r}
#| message: false
#| warning: false
## PCA para entender componetes da sensibiidade por categoria de risco

dados_comp_geom %>% 
  as_tibble() %>% 
  mutate(categ=case_when(
    sensib <0.2 ~ "Muito Baixo",
    sensib >=0.2 & sensib < 0.4 ~ "Baixo",
    sensib >=0.4 & sensib < 0.6 ~ "Médio",
    sensib >=0.6 & sensib < 0.8 ~ "Alto",
    sensib >=0.8 ~ "Muito Alto",
    TRUE ~ "unknown")) %>% 
  mutate(categ=fct_reorder(categ,sensib)) %>%
  select(starts_with("s_")|categ |rds)-> dados_sensib
  pca_sensib<-prcomp(dados_sensib[,-c(5,6,7)], scale = TRUE) 
  summary(pca_sensib)
  pca_sensib$rotation
  
pca_data_sensib<-as.data.frame(pca_sensib$x[, 1:2]) # extract first two PCs
pca_data_sensib <- cbind(pca_data_sensib, dados_sensib$categ, dados_sensib$rds) # add species to df
colnames(pca_data_sensib) <- c("PC1", "PC2", "categoria","RDS") # change column names

pca_data_sensib %>% 
  ggplot() +
  aes(PC1, PC2, color = categoria, shape = categoria) + # define plot area
  geom_point(size = 2) + # adding data points
  coord_fixed()+ # fixing coordinates
  stat_ellipse(geom="polygon", level=0.95, alpha=0.1) #adding a stat

```

#### Resumo da análise de sensibilidade
Os componentes da sensibilidade são praticamente ortogonais, significando que qualquer redução na dimensionalidade é prejudicial à interpretação. O primeiro PC é o úico com valor > 1 mas os PCs 2 e 3 tem valores muito próximos de 1. Portanto, o melhor é proceder para uma análise dos componentes do índice de sensibilidade de forma separada e isolada.


## Sensibilidade do bioma

Daqui por diante as análises virão com duas representações gráficoas: 1) mapa de de PE com valores por município, podendo ser valores brutos ou categóricos (categorias Adapta Brasil) e 2) Gráfico mostrando valores médios e variação por região de desenvolvimento socioeconômico (RDS).

```{r}
#| message: false
#| warning: false
## RDS Mapa
col.map<-c('#a6cee3','#1f78b4','#b2df8a','#33a02c','#fb9a99','#e31a1c','#fdbf6f','#ff7f00','#cab2d6','#6a3d9a','#ffff99','#b15928')

geom_rds %>% 
  ggplot()+geom_sf(aes(fill=rds))+
  scale_fill_manual(values= col.map)+
  geom_sf_label(aes(label = rds))+
  theme_bw()+
  theme(legend.position = "none")+
  xlab("")+ylab("")->rds_map
rds_map

```
Essas são as RDs de Pernambuco

### Indicador temático - Mudança e uso do solo

Indicador composto por 4 variáveis: 1-Uso de Agrotóxicos; 2- Estabelecimentos com agricultura familiar; 3- Estabalecimentos com práticas sustentáveis e 4- Frequência de focos do fogo

```{r}
#| message: false
#| warning: false
dados_comp_geom %>% 
  mutate(categ=case_when(
    s_luc_2017 <0.2 ~ "Muito Baixo",
    s_luc_2017 >=0.2 & s_luc_2017 < 0.4 ~ "Baixo",
    s_luc_2017 >=0.4 & s_luc_2017 < 0.6 ~ "Médio",
    s_luc_2017 >=0.6 & s_luc_2017 < 0.8 ~ "Alto",
    s_luc_2017 >=0.8 ~ "Muito Alto")) %>%
  arrange(desc(s_luc_2017)) %>% 
  mutate(categ = fct_reorder(categ, desc(s_luc_2017))) %>%
  ggplot()+geom_sf(aes(fill=categ), show.legend = TRUE)+
  scale_fill_manual(values=cores_fixas, name = "")+theme_bw()+theme(legend.position = "bottom")+
  labs(title = "Sensibilidade à Mudanças no Uso de Solo")->luc_map
luc_map

## Análise por RDS
dados_comp_geom %>% 
  mutate(categ=case_when(
    s_luc_2017 <0.2 ~ "Muito Baixo",
    s_luc_2017 >=0.2 & s_luc_2017 < 0.4 ~ "Baixo",
    s_luc_2017 >=0.4 & s_luc_2017 < 0.6 ~ "Médio",
    s_luc_2017 >=0.6 & s_luc_2017 < 0.8 ~ "Alto",
    s_luc_2017 >=0.8 ~ "Muito Alto")) %>%
  arrange(desc(s_luc_2017)) %>% 
  mutate(categ = fct_reorder(categ, desc(s_luc_2017))) %>% 
  ggplot(aes(rds,s_luc_2017))+
  geom_jitter(size=1)+
  geom_errorbar(stat = "summary", fun.data = mean_cl_boot, width = 0.4)+
  geom_point(size = 4, stat = "summary", fun = mean, shape = 1) +
  #geom_errorbar(aes(ymin=media-sd, ymax=media+sd), width=.5,
  #               position=position_dodge(0.05))+
  labs(x= "Região de Desenvolvimento \n Socioeconômico", y="Sensibilidade à Mudanças no Uso de Solo")+
  geom_hline(yintercept = mean(dados_comp_geom$s_luc_2017), col = "red", linetype="dashed")+
  theme_bw()+coord_flip()->luc_graph
luc_graph

plot_grid(luc_map, luc_graph, ncol=1, align="v", rel_widths = c(1,0.6), labels = c("a","b"))->grid_map_graph

grid_map_graph

  
```

**Conclusão**: Há um gradiente de sensibiliadde á mudança no uso de solo que aumenta em direção ao oeste, particularmente nas RD de SFR e ARP (valores acima da média para o estado). Por outro lado, as RD de AGM e AGC e AGM (Agreste), possuem menor vulnerabilidade a essas mudanças. 

### Indicadores individuais - Mudança e uso do solo

```{r}

dados_comp_geom %>% 
  as_tibble() %>% 
  select(starts_with("sl"), rds) %>% 
  rename("Uso de\nAgrotóxicos"="sl_agrotox","Ausência de\n Agricultura\nFamiliar"="sl_agr_fam", "Ausência de Práticas \nSustentáveis"="sl_prat_sust", "Risco de Fogo"="sl_fogo") %>%
  pivot_longer(cols=!rds, names_to="indic", values_to="value") %>%
  ggplot()+geom_density(aes(value, colour = indic, fill=indic), alpha=0.6)+
  scale_fill_brewer(palette="Spectral")+
  scale_color_brewer(palette="Spectral")+
  facet_wrap(.~rds)+
  theme_bw()+theme(legend.position = "top", legend.title = element_blank(), legend.key.size = unit(0.5, "cm") )+
  labs(x="valor do índice",y="densidade") ->hist_luc_indic

hist_luc_indic

plot_grid(grid_map_graph, hist_luc_indic, ncol=2, align="vh", rel_widths = c(1,1), labels = c(" ","c"))


```
**Conclusão**: Com base nos indicadores individuais de **Mudança e Uso de Solo** é possível perceber que praticamente todos os municípios e RDs de PE não possuem práticas sustentáveis de agricultura, obtendo valores altos de sensibilidade e gerandobaixa distintção entre entidades (município ou RD). As RD do Agreste têm baixo uso de agrotóxico e baixo risco de fogo. Os altos valores de sensibilidade a mudança e uso de solo estão concentrados nas RDs de SFR, SCP e ARP, onde há municípios com maior sensisbilidade à todos os indicadores individuais.

### Indicador temático - Cobertura do solo

Indicador composto por 4 variáveis: 1-Passivo ambiental; 2- Desmatamento; 3- Pastagem degradada e 4- Mineração

```{r}
#| message: false
#| warning: false
dados_comp_geom %>% 
  mutate(categ=case_when(
    s_csol_2017 <0.2 ~ "Muito Baixo",
    s_csol_2017 >=0.2 & s_csol_2017 < 0.4 ~ "Baixo",
    s_csol_2017 >=0.4 & s_csol_2017 < 0.6 ~ "Médio",
    s_csol_2017 >=0.6 & s_csol_2017 < 0.8 ~ "Alto",
    s_csol_2017 >=0.8 ~ "Muito Alto")) %>%
  arrange(desc(s_csol_2017)) %>% 
  mutate(categ = fct_reorder(categ, desc(s_csol_2017))) %>%
  ggplot()+geom_sf(aes(fill=categ), show.legend = TRUE)+
  scale_fill_manual(values=cores_fixas, name = "")+theme_bw()+theme(legend.position = "bottom")+
  labs(title = "Sensibilidade do bioma à Cobertura do Solo")->csol_map
csol_map

## Análise por RDS
dados_comp_geom %>% 
  mutate(categ=case_when(
    s_csol_2017 <0.2 ~ "Muito Baixo",
    s_csol_2017 >=0.2 & s_csol_2017 < 0.4 ~ "Baixo",
    s_csol_2017 >=0.4 & s_csol_2017 < 0.6 ~ "Médio",
    s_csol_2017 >=0.6 & s_csol_2017 < 0.8 ~ "Alto",
    s_csol_2017 >=0.8 ~ "Muito Alto")) %>%
  arrange(desc(s_csol_2017)) %>% 
  mutate(categ = fct_reorder(categ, desc(s_csol_2017))) %>% 
  ggplot(aes(rds,s_csol_2017))+
  geom_jitter(size=1)+
  geom_errorbar(stat = "summary", fun.data = mean_cl_boot, width = 0.4)+
  geom_point(size = 4, stat = "summary", fun = mean, shape = 1) +
  #geom_errorbar(aes(ymin=media-sd, ymax=media+sd), width=.5,
  #               position=position_dodge(0.05))+
  labs(x= "Região de Desenvolvimento \n Socioeconômico", y="Sensibilidade à Mudanças na Cobertura do Solo")+
  geom_hline(yintercept = mean(dados_comp_geom$s_csol_2017), col = "red", linetype="dashed")+
  theme_bw()+coord_flip()->csol_graph
csol_graph

plot_grid(csol_map, csol_graph, ncol=1, align="v", rel_widths = c(1,0.6), labels = c("a","b"))->csol_grid
csol_grid

  
```

**Conclusão**: Não há um padrão muito claro espacial para este indicador, com exceção de alguns núcleos de alta sensibilidade espalhados pelo estado e outros de média sensibilidade. Destaque para o IPA. 


### Indicadores individuais - Cobertura do solo

```{r}

dados_comp_geom %>% 
  as_tibble() %>% 
  select(sc_passivo:sc_miner, rds) %>% 
  rename("Passivo Ambiental"="sc_passivo","Desmatamento"="sc_desmat", "Pastagens Degradadas"="sc_pastag", "Mineração"="sc_miner") %>% 
  pivot_longer(cols=1:4, names_to="indic", values_to="value") %>% 
  ggplot()+geom_density(aes(value, colour = indic, fill=indic), alpha=0.6)+
  scale_fill_brewer(palette="Spectral")+
  scale_color_brewer(palette="Spectral")+
  facet_wrap(.~rds)+
  theme_bw()+theme(legend.position = "top", legend.title = element_blank())+labs(x="valor do índice",y="densidade") ->hist_cob_indic

hist_cob_indic

plot_grid(csol_grid, hist_cob_indic, ncol=2, align="vh", rel_widths = c(1,1),labels = c("","c"))


```
**Conclusão**: Com base nos indicadores individuais de **Cobertura do Solo** podemos verificar que praticamente toda a zona seca do estado possui pastagens degradadas. Por outro lado, o passivo ambiental é geralmente baixo, sugerindo que a maior parte dos municípios possui RL e APP conservadas (Será?). O que mais diferencia os municípios é o desmatamento, que se espalha fortemente pelo Agreste Central e Meridional (AGC e AGM) elaguns municípios do Sertão. 

### Indicador temático - Densidade populacional e de estabelecimentos

Indicador composto por 2 variáveis: 1-População humana; 2- Densidade de estabelecimentos agropecuária

```{r}
#| message: false
#| warning: false
dados_comp_geom %>% 
  mutate(categ=case_when(
    s_dens_pop_faz <0.2 ~ "Muito Baixo",
    s_dens_pop_faz >=0.2 & s_dens_pop_faz < 0.4 ~ "Baixo",
    s_dens_pop_faz >=0.4 & s_dens_pop_faz < 0.6 ~ "Médio",
    s_dens_pop_faz >=0.6 & s_dens_pop_faz < 0.8 ~ "Alto",
    s_dens_pop_faz >=0.8 ~ "Muito Alto")) %>%
  arrange(desc(s_dens_pop_faz)) %>% 
  mutate(categ = fct_reorder(categ, desc(s_dens_pop_faz))) %>%
  ggplot()+geom_sf(aes(fill=categ), show.legend = TRUE)+
  scale_fill_manual(values=cores_fixas, name = "")+theme_bw()+theme(legend.position = "bottom")+
  labs(title = "Sensibilidade à Desidade Populacional e \nde Estabelecimentos Rurais")->s_dens_map
s_dens_map

## Análise por RDS
dados_comp_geom %>% 
  mutate(categ=case_when(
    s_dens_pop_faz <0.2 ~ "Muito Baixo",
    s_dens_pop_faz >=0.2 & s_dens_pop_faz < 0.4 ~ "Baixo",
    s_dens_pop_faz >=0.4 & s_dens_pop_faz < 0.6 ~ "Médio",
    s_dens_pop_faz >=0.6 & s_dens_pop_faz < 0.8 ~ "Alto",
    s_dens_pop_faz >=0.8 ~ "Muito Alto")) %>%
  arrange(desc(s_dens_pop_faz)) %>% 
  mutate(categ = fct_reorder(categ, desc(s_dens_pop_faz))) %>% 
  ggplot(aes(rds,s_dens_pop_faz))+
  geom_jitter(size=1)+
  geom_errorbar(stat = "summary", fun.data = mean_cl_boot, width = 0.4)+
  geom_point(size = 4, stat = "summary", fun = mean, shape = 1) +
  #geom_errorbar(aes(ymin=media-sd, ymax=media+sd), width=.5,
  #               position=position_dodge(0.05))+
  labs(x= "Região de Desenvolvimento \n Socioeconômico", y="Sensibilidade à Desidade Populacional")+
  geom_hline(yintercept = mean(dados_comp_geom$s_dens_pop_faz), col = "red", linetype="dashed")+
  theme_bw()+coord_flip()->s_dens_graph
s_dens_graph

plot_grid(s_dens_map, s_dens_graph, ncol=1, align="v", rel_widths = c(1,0.6), labels = c("a","b"))->s_dens_grid
s_dens_grid

  
```

**Conclusão**: 

### Indicadores individuais - Densidade Populacional

```{r}

dados_comp_geom %>% 
  as_tibble() %>% 
  select(sd_popul:sd_fazend, rds) %>% 
  rename("Densidade Populacional"="sd_popul","Densidade de \nEstabelecimentos Rurais"="sd_fazend") %>% 
  pivot_longer(cols=1:2, names_to="indic", values_to="value") %>% 
  ggplot()+geom_density(aes(value, colour = indic, fill=indic), alpha=0.6)+
  scale_fill_brewer(palette="Set1")+
  scale_color_brewer(palette="Set1")+
  facet_wrap(.~rds)+
  theme_bw()+theme(legend.position = "top", legend.title = element_blank())+labs(x="valor do índice",y="densidade") ->hist_dens_indic

hist_dens_indic

plot_grid(s_dens_grid, hist_dens_indic, ncol=2, align="vh", rel_widths = c(1,1),labels = c("","c"))


```
**Conclusão**: 


### Indicador temático - Infraestrutura

Indicador composto por 2 variáveis: 1- Hidroelétricas e 2 - Mineração

```{r}
#| message: false
#| warning: false
dados_comp_geom %>% 
  mutate(categ=case_when(
    s_infra_2017 <0.2 ~ "Muito Baixo",
    s_infra_2017 >=0.2 & s_infra_2017 < 0.4 ~ "Baixo",
    s_infra_2017 >=0.4 & s_infra_2017 < 0.6 ~ "Médio",
    s_infra_2017 >=0.6 & s_infra_2017 < 0.8 ~ "Alto",
    s_infra_2017 >=0.8 ~ "Muito Alto")) %>%
  arrange(desc(s_infra_2017)) %>% 
  mutate(categ = fct_reorder(categ, desc(s_infra_2017))) %>%
  ggplot()+geom_sf(aes(fill=categ), show.legend = TRUE)+
  scale_fill_manual(values=cores_fixas, name = "")+theme_bw()+theme(legend.position = "bottom")+
  labs(title = "Sensibilidade à Infraestrutura")->s_infra_map
s_infra_map

## Análise por RDS
dados_comp_geom %>% 
  mutate(categ=case_when(
    s_infra_2017 <0.2 ~ "Muito Baixo",
    s_infra_2017 >=0.2 & s_infra_2017 < 0.4 ~ "Baixo",
    s_infra_2017 >=0.4 & s_infra_2017 < 0.6 ~ "Médio",
    s_infra_2017 >=0.6 & s_infra_2017 < 0.8 ~ "Alto",
    s_infra_2017 >=0.8 ~ "Muito Alto")) %>%
  arrange(desc(s_infra_2017)) %>% 
  mutate(categ = fct_reorder(categ, desc(s_infra_2017))) %>% 
  ggplot(aes(rds,s_infra_2017))+
  geom_jitter(size=1)+
  geom_errorbar(stat = "summary", fun.data = mean_cl_boot, width = 0.4)+
  geom_point(size = 4, stat = "summary", fun = mean, shape = 1) +
  #geom_errorbar(aes(ymin=media-sd, ymax=media+sd), width=.5,
  #               position=position_dodge(0.05))+
  labs(x= "Região de Desenvolvimento \n Socioeconômico", y="Sensibilidade à Infraestrutura")+
  geom_hline(yintercept = mean(dados_comp_geom$s_infra_2017), col = "red", linetype="dashed")+
  theme_bw()+coord_flip()->s_infra_graph
s_infra_graph

plot_grid(s_infra_map, s_infra_graph, ncol=1, align="v", rel_widths = c(1,0.6), labels = c("a","b"))->s_infra_grid
s_infra_grid

  
```

**Conclusão**: 

### Indicadores individuais - Densidade Populacional

```{r}

dados_comp_geom %>% 
  as_tibble() %>% 
  select(si_rodov:si_hidro, rds) %>% 
  rename("Densidade de Rodovias"="si_rodov","Promimidade à Hidroelétricas"="si_hidro") %>% 
  pivot_longer(cols=1:2, names_to="indic", values_to="value") %>% 
  ggplot()+geom_density(aes(value, colour = indic, fill=indic), alpha=0.6)+
  scale_fill_brewer(palette="Set1")+
  scale_color_brewer(palette="Set1")+
  facet_wrap(.~rds)+
  theme_bw()+theme(legend.position = "top", legend.title = element_blank())+labs(x="valor do índice",y="densidade") ->hist_infra_indic

hist_infra_indic

plot_grid(s_infra_grid, hist_infra_indic, ncol=2, align="vh", rel_widths = c(1,1),labels = c("","c"))


```
**Conclusão**: 

# Capacidade Adaptativa

Capacidade do ecossistema de se preparar e se ajustar às alterações climáticas ou aos danos climáticos potenciais para a integridade do bioma, principalmente para diminuir os impactos negativos, aproveitar as oportunidades ou responder às consequências. O Índice de Capacidade Adaptativa é composto pelo indicador temático: Instrumentos para conservação da biodiversidade.


Indicador composto por 2 variáveis: 1- Orientação para UC e 2 - UCs

```{r}
#| message: false
#| warning: false

cores_fixas_rev <- c("Muito Baixo" = "#f40000", "Baixo" ="#ff8300", "Médio" = "#ffcd00", "Alto" = "#a9de00", "Muito Alto" ="#02c650" )
dados_comp_geom %>% 
  mutate(categ=case_when(
    s_cap <0.2 ~ "Muito Baixo",
    s_cap >=0.2 & s_cap < 0.4 ~ "Baixo",
    s_cap >=0.4 & s_cap < 0.6 ~ "Médio",
    s_cap >=0.6 & s_cap < 0.8 ~ "Alto",
    s_cap >=0.8 ~ "Muito Alto")) %>%
  arrange(desc(s_cap)) %>% 
  #mutate(categ = fct_reorder(categ, desc(s_cap))) %>%
  ggplot()+geom_sf(aes(fill=categ), show.legend = TRUE)+
  scale_fill_manual(values=cores_fixas_rev, name = "")+theme_bw()+theme(legend.position = "bottom")+
  labs(title = "Capacidade Adaptativa")->s_cap_map
s_cap_map

## Análise por RDS
dados_comp_geom %>% 
  mutate(categ=case_when(
    s_cap <0.2 ~ "Muito Baixo",
    s_cap >=0.2 & s_cap < 0.4 ~ "Baixo",
    s_cap >=0.4 & s_cap < 0.6 ~ "Médio",
    s_cap >=0.6 & s_cap < 0.8 ~ "Alto",
    s_cap >=0.8 ~ "Muito Alto")) %>%
  arrange(desc(s_cap)) %>% 
  mutate(categ = fct_reorder(categ, desc(s_cap))) %>% 
  ggplot(aes(rds,s_cap))+
  geom_jitter(size=1)+
  geom_errorbar(stat = "summary", fun.data = mean_cl_boot, width = 0.4)+
  geom_point(size = 4, stat = "summary", fun = mean, shape = 1) +
  #geom_errorbar(aes(ymin=media-sd, ymax=media+sd), width=.5,
  #               position=position_dodge(0.05))+
  labs(x= "Região de Desenvolvimento \n Socioeconômico", y="Capacidade Adaptativa")+
  geom_hline(yintercept = mean(dados_comp_geom$s_cap), col = "red", linetype="dashed")+
  theme_bw()+coord_flip()->s_cap_graph
s_cap_graph

plot_grid(s_cap_map, s_cap_graph, ncol=1, align="v", rel_widths = c(1,0.6), labels = c("a","b"))->s_cap_grid
s_cap_grid

  
```

**Conclusão**: Poucas UCs e de baixa implementação (falta de comitê gestor) não ajudam na capacidade adaptativa dos bioma frente às mudanças climáticas.

### Indicadores individuais - Capacidade Adaptativa

```{r}

dados_comp_geom %>% 
  as_tibble() %>% 
  select(sc_orient:sc_ucons, rds) %>% 
  rename("Orientação Técnica"="sc_orient","Comitê Gestor de UCs"="sc_ucons") %>% 
  pivot_longer(cols=1:2, names_to="indic", values_to="value") %>% 
  ggplot()+geom_density(aes(value, colour = indic, fill=indic), alpha=0.6)+
  scale_fill_brewer(palette="Set1")+
  scale_color_brewer(palette="Set1")+
  facet_wrap(.~rds)+
  theme_bw()+theme(legend.position = "top", legend.title = element_blank())+labs(x="valor do índice",y="densidade")->hist_cap_indic

hist_cap_indic

plot_grid(s_cap_grid, hist_cap_indic, ncol=2, align="vh", rel_widths = c(1,1),labels = c("","c"))

```
**Conclusão**: A maioria dos municípios, de todas as RDs possuem baixa capacidade adaptativa e apenas a Região Metropolitana e a Mata Sul possuem alguma capacidade mais ampla, devido basicamente às UCs com comitê gestor estabelecido. 

# Exposição

Refere-se à presença, distribuição e proximidade de elementos que são alvo de possíveis impactos climáticos, neste caso, elementos que compõem a integridade do bioma. A exposição a uma ameaça particular pode ser determinada independentemente da vulnerabilidade. O Índice de Exposição é composto pelo indicador temático: Cobertura natural exposta.

## Indicador temático - Cobertura natural exposta
Cobertura natural exposta pode afetar a integridade do bioma, pois a maior exposição da cobertura natural pode reduzir a estrutura e funcionamento dos ecossistemas. O indicador temático Cobertura natural exposta é resultante da composição dos indicadores simples: Área protegida; Cobertura florestal ou formação natural não florestal; e Área prioritária para conservação.

Refere-se à presença, distribuição e proximidade de elementos que são alvo de possíveis impactos climáticos, neste caso, elementos que compõem a integridade do bioma. A exposição a uma ameaça particular pode ser determinada independentemente da vulnerabilidade. O Índice de Exposição é composto pelo indicador temático: Cobertura natural exposta.

```{r}
#| message: false
#| warning: false

dados_comp_geom %>% 
  mutate(categ=case_when(
    expos <0.2 ~ "Muito Baixo",
    expos >=0.2 & expos < 0.4 ~ "Baixo",
    expos >=0.4 & expos < 0.6 ~ "Médio",
    expos >=0.6 & expos < 0.8 ~ "Alto",
    expos >=0.8 ~ "Muito Alto")) %>%
  arrange(desc(expos)) %>% 
  #mutate(categ = fct_reorder(categ, desc(expos))) %>%
  ggplot()+geom_sf(aes(fill=categ), show.legend = TRUE)+
  scale_fill_manual(values=cores_fixas, name = "")+theme_bw()+theme(legend.position = "bottom")+
  labs(title = "Exposição às Mudanças Climáticas")->expos_map
expos_map

## Análise por RDS
dados_comp_geom %>% 
  mutate(categ=case_when(
    expos <0.2 ~ "Muito Baixo",
    expos >=0.2 & expos < 0.4 ~ "Baixo",
    expos >=0.4 & expos < 0.6 ~ "Médio",
    expos >=0.6 & expos < 0.8 ~ "Alto",
    expos >=0.8 ~ "Muito Alto")) %>%
  arrange(desc(expos)) %>% 
  mutate(categ = fct_reorder(categ, desc(expos))) %>% 
  ggplot(aes(rds,expos))+
  geom_jitter(size=1)+
  geom_errorbar(stat = "summary", fun.data = mean_cl_boot, width = 0.4)+
  geom_point(size = 4, stat = "summary", fun = mean, shape = 1) +
  #geom_errorbar(aes(ymin=media-sd, ymax=media+sd), width=.5,
  #               position=position_dodge(0.05))+
  labs(x= "Região de Desenvolvimento \n Socioeconômico", y="Exposição às Mudanças Climáticas")+
  geom_hline(yintercept = mean(dados_comp_geom$expos), col = "red", linetype="dashed")+
  theme_bw()+coord_flip()->expos_graph
expos_graph

plot_grid(expos_map, expos_graph, ncol=1, align="v", rel_widths = c(1,0.6), labels = c("a","b"))->expos_grid
expos_grid

  
```

**Conclusão**: Poucas UCs e de baixa implementação (falta de comitê gestor) não ajudam na capacidade adaptativa dos bioma frente às mudanças climáticas.

### Indicadores individuais - Exposição

```{r}

dados_comp_geom %>% 
  as_tibble() %>% 
  select(e_cobnat:e_priocons, rds) %>% 
  rename("Vegetação remanescente"="e_cobnat","Proporção em UCs"="e_areaprot", "Proporção de áreas prioritárias"="e_priocons") %>% 
  pivot_longer(cols=1:3, names_to="indic", values_to="value") %>% 
  ggplot()+geom_density(aes(value, colour = indic, fill=indic), alpha=0.6)+
  scale_y_continuous(limits = c(0, 10))+
  scale_fill_brewer(palette="Set1")+
  scale_color_brewer(palette="Set1")+
  facet_wrap(.~rds)+
  theme_bw()+theme(legend.position = "top", legend.title = element_blank())+labs(x="valor do índice",y="densidade")->hist_exp_indic

hist_exp_indic

plot_grid(expos_grid, hist_exp_indic, ncol=2, align="vh", rel_widths = c(1,1),labels = c("","c"))

```

# Valores médios de Vulnerabilidae pro RDS 

$$
 Vulnerabilidade = Sensibilidade+Exposição-Capacidade adaptativa
$$

Grau de suscetibilidade do bioma a uma determinada ameaça climática. A vulnerabilidade refere-se às características que um determinado ecossistema possui que refletem à suscetibilidade dele em relação às variações climáticas que podem afetar, direta ou indiretamente, a integridade do bioma. A vulnerabilidade está vinculada a situação de sensibilidade e capacidade adaptativa desse sistema, ou seja, se baseia em fatores conjunturais existentes antes do impacto climático. (Fonte: Adapta Brasil)

```{r}
#| message: false
#| warning: false
## Todos os sub-índices

dados_comp_geom %>% 
  as_tibble() %>%
  select(rds, sensib, s_cap, expos ) %>% 
  pivot_longer(!rds, names_to = "indic") %>%
  group_by(rds, indic) %>% 
  summarise_if(is.numeric, list(mean, sd)) %>% 
  ggplot(aes(rds,fn1, color=indic))+
  geom_point(size=3,position=position_dodge(width=0.7))+
  scale_color_discrete(name= "",labels=c("Exposição", "Sensibilidade", "Capacidade Adaptativa"))+
  geom_pointrange(aes(ymin=fn1-fn2, ymax=fn1+fn2),position=position_dodge(width=0.7))+
  coord_flip()+
  theme_bw()+
  theme(legend.position = "top")+
  labs(y="Valor do Índice", x="Região de Desenvolvimento Socioeconômico")->A

A
```

Nota-se aqui vários padrões:

1) Exposição é bastante variável entre e dentro das RDS, sugerindo que os municípios possuem contextos muito distintos que aumentam ou diminuem sua exposição ao risco climático

2) Sensibidade possui menor variação entre RDS mas algumas delas são compostas por municípios muito discrepantes (p.ex. MET e MLS )

3) A capacidade adapttiva é bastente uniforme entre as RDS com menor variação entre e dentro dos grupos, provavelmente indicando poucas variações nos indicadores individuais.

# Risco Climático
## Risco climático atual e projetado

```{r}
#| message: false
#| warning: false

dados_comp_geom %>% 
  as_tibble() %>%
  select(rds,risco_atual:risco_SWL2.0) %>% 
  pivot_longer(!rds, names_to = "risco") %>%
  group_by(rds, risco) %>% 
  summarise_if(is.numeric, list(mean, sd)) %>% 
  ggplot(aes(rds,fn1, group=risco, color=risco))+
  geom_point(size=3,position=position_dodge(width=0.7))+
  scale_color_discrete(name= "",labels=c("Risco Atual", "Risco SWL 1.5", "Risco SWL 2.0"))+
  geom_pointrange(aes(ymin=fn1-fn2, ymax=fn1+fn2),position=position_dodge(width=0.7))+
  coord_flip()+
  theme_bw()+
  theme(legend.position = "top")+
  labs(y="Risco Climático", x="Região de Desenvolvimento Socioeconômico")->B
B
```

# Ameaça à Integridade do Bioma

```{r}


dados_comp_geom %>% 
  as_tibble() %>%
  select(rds,ameaca_atual:ameaca_SWL2.0) %>% 
  rename("Ameaça Atual"="ameaca_atual","Ameaça SWL 1.5"="ameaca_SWL1.5", "Ameaça SWL 2.0"="ameaca_SWL2.0") %>% 
  pivot_longer(!rds, names_to = "ameaca") %>%
  group_by(rds, ameaca) %>%
  drop_na() %>% 
  summarise_if(is.numeric, list(mean, sd)) %>% 
  ggplot(aes(rds,fn1, group=ameaca, color=ameaca))+
  geom_point(size=3,position=position_dodge(width=0.7))+
  scale_color_discrete(name= "")+
  geom_pointrange(aes(ymin=fn1-fn2, ymax=fn1+fn2),position=position_dodge(width=0.7))+
  coord_flip()+
  theme_bw()+
  theme(legend.position = "top")+
  labs(y="Ameaça à Integridade do Bioma", x="Região de Desenvolvimento Socioeconômico")->C

C


## Ameaça Atual

```

# Análises para as oficinas nas RDs

Nesta sessão o objetivo é criar resumos analíticos e recomendações técnicas para a condução das oficinas. É importante salientar que praticamente todas essas infromações estão disponíveis na [Plataforma Adapta Brasil](https://adaptabrasil.mcti.gov.br/), de forma interativa e muito fácil de usar e entender. 

## Cuidados com a interpretação por RDs

O Governo de PE solicitou que essas análises fossem agrupadas por RDs de forma que a atuação do poder público replicasse a divisão do estado em regiões de desenvoilvimento. No entanto, é crucial copreender que apesar de não totalmente arbitrária, a divisão dos numicípiops de PE em RDs é artificial e portanto não e esperado que esses municípios se comportem de maneira similar para todos os indicadores, ainda que alguns serão similares sempre que o comportamento dessas variáveis sejam espacialmente determinado ou socioeconomicamente definido de acordo com características geográficas locais. Portanto, mesmo os resumos por RD precisam ser interpretados não só no seu padrão médio, mas na sua variação. É possível que muitas vezes, a variação seja ainda mais elucidativa que um valor médio que pode esconder discrepâncias importantes entre municípios da mesma RD.

## Esquema proposto para a Biodviersidae
