---
title: "PEAR - Biodiversidade & Ecossistemas"
author: "Felipe & Ivson"
format: html
---
# Respositório github para estas análises

[AQUI](https://github.com/fplmelo/pear)


## Carregar dados e blibliotecas

```{r}
#| message: false
#| warning: false

library(geobr)
library(cowplot)
library(sf)
library(tidyverse)
library(viridis)
library(sfhotspot)
library(units)
library(lwgeom) # otimizar junção dos grids

data_PE <- read.csv("~/pear/data_PE.csv", dec = ",") # 262mil ocorrencias de todas as espécies via GBIF

adapta_pe<-read.csv("~/pear/DadosBiod.csv", sep = ";", dec = ",") # Dados do Adapta Brasil sobre Integridade dos Biomas
adapta_pe %>% 
  as_tibble() %>% 
  rename(code_muni=geocod_ibge) %>% 
  filter(code_muni!= "2605459") ->adapta_pe

```

## Carregando bases espaciais dos municípios de PE

Usamos o pacote `geobr` para contruir os mapas que serão usados para ilustrar os resultados espaccialmente.

```{r}

# # Correr os códigos abaixo somente uma vez
# muni_pe <- read_municipality(
#   code_muni = "PE",
#   year= 2022,
#   showProgress = FALSE,
#   simplified = FALSE
#   )
# class(muni_pe)
# 
# write_sf(muni_pe,"muni_pe.gpkg")

muni_pe<-st_read("muni_pe.gpkg")

muni_pe<-muni_pe[muni_pe$code_muni != "2605459", ] # retirar Fernando de Noronha

```

### Gráfico teste

Um gráfico teste para unir os municípios de PE e os registros de espécies compilados no GBIF. Esses dados serão posteriormente usados para interpretar o risco à biodiversidade e ecossistemas e separar zonas mais ou menos amostradas quanto à biodiversidade.

```{r}
# plot unindo registros do GBIF e 
ggplot() +
  geom_sf(data=muni_pe, fill="#2D3E50", color="#FEBF57", size=.15, show.legend = FALSE) +
    coord_sf(xlim = c(-42, -34), ylim = c(-7, -10))+
  geom_point(data = data_PE,aes(x=decimalLongitude, y=decimalLatitude),color = "red", alpha = 0.2)+
  theme_minimal()

```


```{r}
#| message: false
#| warning: false

## Registros por município

data_PE %>% 
  select(decimalLatitude,decimalLongitude) %>% 
  mutate(id_points = as.character(1:n()))->sp_coord

muni_pe <- st_as_sf(muni_pe, crs = 4326) # convert to sf object
sp_coord<-st_as_sf(data_PE, coords = c( "decimalLongitude", "decimalLatitude"), crs = 4326)
sp_coord <- st_transform(sp_coord, st_crs(muni_pe))

st_crs(sp_coord) # SIRGAS 2000
st_crs(muni_pe)# SIRGAS 2000 As duas OK

sp_coord$geometry # 262.332 pontos válidos
muni_pe$geom # 185 municípios

sp_counts_mun <- hotspot_count(sp_coord, grid = muni_pe) # 12,908 point is outside the area covered by the supplied polygons. Imprecisão dos datums?

sum(sp_counts_mun$n) # 258244 registros. É bastente

glimpse(sp_counts_mun) # OK para registros

sp_counts_mun %>% 
  mutate(area_muni_km2=st_area(sp_counts_mun$geometry)/1000000) %>% # calcular área dos municípios
  mutate(sp_per_area=n/area_muni_km2) %>% # espécies por KM²
  filter(code_muni!= "2605459")->sp_counts_mun

sp_counts_mun %>% 
  mutate(rds=adapta_pe$rds) %>% 
  mutate(sp_per_area=as.numeric(sp_per_area))->sp_counts_mun

```

## Esforço de coleta por RDS de PE

Temos, no geral um esforço de coleta baixo para PE em geral, com poucos registros por município e a região metropolitana (MET) é a mais bem amostrada. Destaque para o SFR, pouquíssimo amostrada na média.

```{r}
#| message: false
#| warning: false
sp_counts_mun %>% 
  as_tibble() %>% 
  left_join(adapta_pe[,-3], by="code_muni") %>% 
  #group_by(rds) %>% 
  #summarise(media = mean(sp_per_area), sd = sd(sp_per_area)) %>% 
  #arrange(desc(media)) %>% 
  #mutate(rds = fct_reorder(rds, mean(sp_per_area))) %>% 
  ggplot(aes(rds,log(sp_per_area)))+
  geom_jitter(size=1)+
  geom_errorbar(stat = "summary", fun.data = mean_cl_boot, width = 0.4)+
  geom_point(size = 4, stat = "summary", fun = mean, shape = 1) +
  #geom_errorbar(aes(ymin=media-sd, ymax=media+sd), width=.5,
  #               position=position_dodge(0.05))+
  labs(x= "Região de Desenvolvimento Socioeconômico", y="Número médio de registros de espécies / km²")+
  geom_hline(yintercept = mean(log(sp_counts_mun$sp_per_area)), col = "red", linetype="dashed")+
  theme_bw()

```

## Dados de registros de espécies por município (fonte: GBIF)

```{r}
#| message: false
#| warning: false
# Gráficos e Mapas com a base completa biodiversidade

ggplot()+
  geom_sf(data=sp_counts_mun, aes(fill=log(n+1), show.legend = TRUE)) + 
  scale_fill_viridis(name="")+
  labs(title = "Número de registros de espécies por km²")


```

# Análise de risco climático para área temática de Biodievrsidade e Ecossistemas

Dados provenientes do Adapta Brasil

```{r}
#| message: false
#| warning: false
dados_comp_geom<-left_join(muni_pe[,c(1,8)],adapta_pe, by="code_muni")

dados_comp_geom %>% 
  st_transform(., crs=4674)

dados_comp_geom %>% 
  group_by(rds) %>%
  summarise(across(geom, ~ st_combine(.)), .groups = "keep")->geom_rds # Funde bases de forma que as categorias de RDS são incluídas numa única base

# ggplot(data=geom_rds)+geom_sf(aes(fill=rds)) # só checando se está correto. OK

centroids_rds <- geom_rds %>%
  st_make_valid() %>% 
  st_centroid() 



```

## Análise de Vulnerabilidade

Grau de suscetibilidade do bioma a uma determinada ameaça climática. A vulnerabilidade refere-se às características que um determinado ecossistema possui que refletem à **suscetibilidade** dele em relação às variações climáticas que podem afetar, direta ou indiretamente, a integridade do bioma. A vulnerabilidade está vinculada a situação de **sensibilidade** e **capacidade adaptativa** desse sistema, ou seja, se baseia em fatores conjunturais existentes antes do impacto climático. (fonte: AdaptaBrasil)

# Sensibilidade do bioma
Grau de alteração potencial do estado que o ecossistema pode sofrer, direta ou indiretamente, uma vez em contato com as variações climáticas que afetam a integridade do bioma. A sensibilidade é uma propriedade inerente a um ecossistema, existente antes da ameaça climática e independente (separada) da exposição. O Índice de Sensibilidade é composto pelos indicadores temáticos: **Mudança e uso do solo, Cobertura do solo, Densidade populacional e de estabelecimentos, e Infraestrutura**.

```{r}
#| message: false
#| warning: false

## Sensibilidade

library(RColorBrewer)
dados_comp_geom %>% 
  mutate(categ=case_when(
    sensib <0.2 ~ "Muito Baixo",
    sensib >=0.2 & sensib < 0.4 ~ "Baixo",
    sensib >=0.4 & sensib < 0.6 ~ "Médio",
    sensib >=0.6 & sensib < 0.8 ~ "Alto",
    sensib >=0.8 ~ "Muito Alto",
    TRUE ~ "unknown")) %>% 
  ggplot()+geom_sf(aes(fill=categ), show.legend = TRUE)+
  scale_fill_brewer(palette="RdYlGn", name = "Categoria")+
  labs(title = "Sensibilidade do Bioma")+
  theme_bw()

```

```{r}
#| message: false
#| warning: false
## PCA para entender componetes da sensibiidade por categoria de risco

dados_comp_geom %>% 
  as_tibble() %>% 
  mutate(categ=case_when(
    sensib <0.2 ~ "Muito Baixo",
    sensib >=0.2 & sensib < 0.4 ~ "Baixo",
    sensib >=0.4 & sensib < 0.6 ~ "Médio",
    sensib >=0.6 & sensib < 0.8 ~ "Alto",
    sensib >=0.8 ~ "Muito Alto",
    TRUE ~ "unknown")) %>% 
  select(starts_with("s_")|categ |rds)-> dados_sensib
  pca_sensib<-prcomp(dados_sensib[,-c(5,6,7)], scale = TRUE) 
  summary(pca_sensib)
  pca_sensib$rotation
  
pca_data_sensib<-as.data.frame(pca_sensib$x[, 1:2]) # extract first two PCs
pca_data_sensib <- cbind(pca_data_sensib, dados_sensib$categ, dados_sensib$rds) # add species to df
colnames(pca_data_sensib) <- c("PC1", "PC2", "categoria","RDS") # change column names

pca_data_sensib %>% 
  ggplot() +
  aes(PC1, PC2, color = categoria, shape = categoria) + # define plot area
  geom_point(size = 2) + # adding data points
  coord_fixed()+ # fixing coordinates
  stat_ellipse(geom="polygon", level=0.95, alpha=0.1) #adding a stat

```
#### Resumo da análise de sensibilidade
Os componentes da sensibilidade são praticamente ortogonais, significando que qualquer redução na dimensionalidade é prejudicial à interpretação. O primeiro PC é o úico com valor > 1 mas os PCs 2 e 3 tem valores muito próximos de 1. Portanto, o melhor é proceder para uma análise dos componentes do índice de sensibilidade de forma separada e isolada.


## Sensibilidade do bioma

Daqui por diante as análises virão com duas representações gráficoas: 1) mapa de de PE com valores por município, podendo ser valores brutos ou categóricos (categorias Adapta Brasil) e 2) Gráfico mostrando valores médios e variação por região de desenvolvimento socioeconômico (RDS).

```{r}
#| message: false
#| warning: false
## RDS Mapa
col.map<-c('#a6cee3','#1f78b4','#b2df8a','#33a02c','#fb9a99','#e31a1c','#fdbf6f','#ff7f00','#cab2d6','#6a3d9a','#ffff99','#b15928')

geom_rds %>% 
  ggplot()+geom_sf(aes(fill=rds))+
  scale_fill_manual(values= col.map)+
  geom_sf_label(aes(label = rds))+
  theme_bw()+
  theme(legend.position = "none")+
  xlab("")+ylab("")->rds_map
rds_map

```
Essas são as RDS de Pernambuco

### Indicador temático - Mudança e uso do solo

Indicador composto por 4 variáveis: 1-Uso de Agrotóxicos; 2- Estabelecimentos com agricultura familiar; 3- Estabalecimentos com práticas sustentáveis e 4- Frequência de focos do fogo

```{r}
#| message: false
#| warning: false
dados_comp_geom %>% 
  mutate(categ=case_when(
    s_luc_2017 <0.2 ~ "Muito Baixo",
    s_luc_2017 >=0.2 & s_luc_2017 < 0.4 ~ "Baixo",
    s_luc_2017 >=0.4 & s_luc_2017 < 0.6 ~ "Médio",
    s_luc_2017 >=0.6 & s_luc_2017 < 0.8 ~ "Alto",
    s_luc_2017 >=0.8 ~ "Muito Alto")) %>%
  arrange(desc(s_luc_2017)) %>% 
  mutate(categ = fct_reorder(categ, desc(s_luc_2017))) %>%
  ggplot()+geom_sf(aes(fill=categ), show.legend = TRUE)+
  scale_fill_brewer(palette="RdYlGn", name = "")+theme_bw()+theme(legend.position = "bottom")+
  labs(title = "Sensibilidade à Mudanças no Uso de Solo")->luc_map
luc_map

## Análise por RDS
dados_comp_geom %>% 
  mutate(categ=case_when(
    s_luc_2017 <0.2 ~ "Muito Baixo",
    s_luc_2017 >=0.2 & s_luc_2017 < 0.4 ~ "Baixo",
    s_luc_2017 >=0.4 & s_luc_2017 < 0.6 ~ "Médio",
    s_luc_2017 >=0.6 & s_luc_2017 < 0.8 ~ "Alto",
    s_luc_2017 >=0.8 ~ "Muito Alto")) %>%
  arrange(desc(s_luc_2017)) %>% 
  mutate(categ = fct_reorder(categ, desc(s_luc_2017))) %>% 
  ggplot(aes(rds,s_luc_2017))+
  geom_jitter(size=1)+
  geom_errorbar(stat = "summary", fun.data = mean_cl_boot, width = 0.4)+
  geom_point(size = 4, stat = "summary", fun = mean, shape = 1) +
  #geom_errorbar(aes(ymin=media-sd, ymax=media+sd), width=.5,
  #               position=position_dodge(0.05))+
  labs(x= "Região de Desenvolvimento \n Socioeconômico", y="Sensibilidade à Mudanças no Uso de Solo")+
  geom_hline(yintercept = mean(dados_comp_geom$s_luc_2017), col = "red", linetype="dashed")+
  theme_bw()+coord_flip()->luc_graph
luc_graph

plot_grid(luc_map, luc_graph, ncol=1, align="v", rel_widths = c(1,0.6), labels = c("a","b"))

  
```

**Conclusão**: Há um gradiente de sensibiliadde á mudança no uso de solo que aumenta em direção ao oeste, particularmente nas RD de SFR e ARP (valores acima da média para o estado). Por outro lado, as RD de AGM e AGC e AGM (Agreste), possuem menor vulnerabilidade a essas mudanças. 

### Indicadores individuais - Mudança e uso do solo

```{r}

dados_comp_geom %>% 
  as_tibble() %>% 
  select(starts_with("sl"), rds) %>% 
  rename("Uso de Agrotóxicos"="sl_agrotox","Ausência de Agricultura Familiar"="sl_agr_fam", "Ausência de Práticas Sustentáveis"="sl_prat_sust", "Risco de Fogo"="sl_fogo") %>% 
  pivot_longer(cols=1:4, names_to="indic", values_to="value") %>% 
  ggplot()+geom_density(aes(value, colour = indic, fill=indic), alpha=0.6)+
  scale_fill_brewer(palette="Spectral")+
  scale_color_brewer(palette="Spectral")+
  facet_wrap(.~rds)+
  theme_bw()+theme(legend.position = "top", legend.title = element_blank())+labs(x="valor do índice",y="densidade") ->hist_luc_indic

hist_luc_indic

```
**Conclusão**: Com base nos indicadores individuais de **Mudança e Uso de Solo** é possível perceber que praticamente todos os municípios e RDs de PE não possuem práticas sustentáveis de agricultura, obtendo valores altos de sensibilidade e gerandobaixa distintção entre entidades (município ou RD). As RD do Agreste têm baixo uso de agrotóxico e baixo risco de fogo. Os altos valores de sensibilidade a mudança e uso de solo estão concentrados nas RDs de SFR, SCP e ARP, onde há municípios com maior sensisbilidade à todos os indicadores individuais.

### Indicador temático - Cobertura do solo

Indicador composto por 4 variáveis: 1-Passivo ambiental; 2- Desmatamento; 3- Pastagem degradada e 4- Mineração

```{r}
#| message: false
#| warning: false
dados_comp_geom %>% 
  mutate(categ=case_when(
    s_csol_2017 <0.2 ~ "Muito Baixo",
    s_csol_2017 >=0.2 & s_csol_2017 < 0.4 ~ "Baixo",
    s_csol_2017 >=0.4 & s_csol_2017 < 0.6 ~ "Médio",
    s_csol_2017 >=0.6 & s_csol_2017 < 0.8 ~ "Alto",
    s_csol_2017 >=0.8 ~ "Muito Alto")) %>%
  arrange(desc(s_csol_2017)) %>% 
  mutate(categ = fct_reorder(categ, desc(s_csol_2017))) %>%
  ggplot()+geom_sf(aes(fill=categ), show.legend = TRUE)+
  scale_fill_brewer(palette="RdYlGn", name = "")+theme_bw()+theme(legend.position = "bottom")+
  labs(title = "Sensibilidade Associada à Cobertura do Solo")->csol_map
csol_map

## Análise por RDS
dados_comp_geom %>% 
  mutate(categ=case_when(
    s_csol_2017 <0.2 ~ "Muito Baixo",
    s_csol_2017 >=0.2 & s_csol_2017 < 0.4 ~ "Baixo",
    s_csol_2017 >=0.4 & s_csol_2017 < 0.6 ~ "Médio",
    s_csol_2017 >=0.6 & s_csol_2017 < 0.8 ~ "Alto",
    s_csol_2017 >=0.8 ~ "Muito Alto")) %>%
  arrange(desc(s_csol_2017)) %>% 
  mutate(categ = fct_reorder(categ, desc(s_csol_2017))) %>% 
  ggplot(aes(rds,s_csol_2017))+
  geom_jitter(size=1)+
  geom_errorbar(stat = "summary", fun.data = mean_cl_boot, width = 0.4)+
  geom_point(size = 4, stat = "summary", fun = mean, shape = 1) +
  #geom_errorbar(aes(ymin=media-sd, ymax=media+sd), width=.5,
  #               position=position_dodge(0.05))+
  labs(x= "Região de Desenvolvimento \n Socioeconômico", y="Sensibilidade à Mudanças na Cobertura do Solo")+
  geom_hline(yintercept = mean(dados_comp_geom$s_csol_2017), col = "red", linetype="dashed")+
  theme_bw()+coord_flip()->csol_graph
csol_graph

plot_grid(csol_map, csol_graph, ncol=1, align="v", rel_widths = c(1,0.6), labels = c("a","b"))->csol_grid
csol_grid

  
```

**Conclusão**: Não há um padrão muito claro espacila para este indicador, com excessão de alguns núcelos de alta sensibilidade espalhados pelo estado e outros de média sensibilidade. Destaque para o IPA. 

### Indicadores individuais - Cobertura do solo

```{r}

dados_comp_geom %>% 
  as_tibble() %>% 
  select(sc_passivo:sc_miner, rds) %>% 
  rename("Passivo Ambiental"="sc_passivo","Desmatamento"="sc_desmat", "Pastagens Degradadas"="sc_pastag", "Mineração"="sc_miner") %>% 
  pivot_longer(cols=1:4, names_to="indic", values_to="value") %>% 
  ggplot()+geom_density(aes(value, colour = indic, fill=indic), alpha=0.6)+
  scale_fill_brewer(palette="Spectral")+
  scale_color_brewer(palette="Spectral")+
  facet_wrap(.~rds)+
  theme_bw()+theme(legend.position = "top", legend.title = element_blank())+labs(x="valor do índice",y="densidade") ->hist_muc_indic

hist_muc_indic

plot_grid(csol_grid, hist_muc_indic, ncol=2, align="vh", rel_widths = c(1,1),labels = c("","c"))


```
**Conclusão**: Com base nos indicadores individuais de **Cobertura do Solo** podemos verificar que praticamente toda a zona seca do estado possui pastagens degradadas. Por outro lado, o passivo ambiental é geralmente baixo, sugerindo que a maior parte dos municípios possui RL e APP conservadas (Será?). O que mais diferencia os municípios é o desmatamento, que se espalha fortemente pelo Agreste Central e Meridional (AGC e AGM) elaguns municípios do Sertão.  

## Valores médios de Vulnerabilidae pro RDS 

$$
 Vulnerabilidade = Sensibilidade+Exposição-Capacidade adaptativa
$$

Grau de suscetibilidade do bioma a uma determinada ameaça climática. A vulnerabilidade refere-se às características que um determinado ecossistema possui que refletem à suscetibilidade dele em relação às variações climáticas que podem afetar, direta ou indiretamente, a integridade do bioma. A vulnerabilidade está vinculada a situação de sensibilidade e capacidade adaptativa desse sistema, ou seja, se baseia em fatores conjunturais existentes antes do impacto climático. (Fonte: Adapta Brasil)

```{r}
#| message: false
#| warning: false
## Todos os sub-índices

dados_comp_geom %>% 
  as_tibble() %>%
  select(rds, sensib, s_cap, expos ) %>% 
  pivot_longer(!rds, names_to = "indic") %>%
  group_by(rds, indic) %>% 
  summarise_if(is.numeric, list(mean, sd)) %>% 
  ggplot(aes(rds,fn1, color=indic))+
  geom_point(size=3,position=position_dodge(width=0.7))+
  scale_color_discrete(name= "",labels=c("Exposição", "Sensibilidade", "Capacidade Adaptativa"))+
  geom_pointrange(aes(ymin=fn1-fn2, ymax=fn1+fn2),position=position_dodge(width=0.7))+
  coord_flip()+
  theme_bw()+
  theme(legend.position = "top")+
  labs(y="Valor do Índice", x="Região de Desenvolvimento Socioeconômico")->A

A
```

Nota-se aqui vários padrões:

1) Exposição é bastante variável entre e dentro das RDS, sugerindo que os municípios possuem contextos muito distintos que aumentam ou diminuem sua exposição ao risco climático

2) Sensibidade possui menor variação entre RDS mas algumas delas são compostas por municípios muito discrepantes (p.ex. MET e MLS )

3) A capacidade adapttiva é bastente uniforme entre as RDS com menor variação entre e dentro dos grupos, provavelmente indicando poucas variações nos indicadores individuais.

## Risco Climático

```{r}
#| message: false
#| warning: false
## Risco climático atual e projetado

dados_comp_geom %>% 
  as_tibble() %>%
  select(rds,risco_atual:risco_SWL2.0) %>% 
  pivot_longer(!rds, names_to = "risco") %>%
  group_by(rds, risco) %>% 
  summarise_if(is.numeric, list(mean, sd)) %>% 
  ggplot(aes(rds,fn1, group=risco, color=risco))+
  geom_point(size=3,position=position_dodge(width=0.7))+
  scale_color_discrete(name= "",labels=c("Risco Atual", "Risco SWL 1.5", "Risco SWL 2.0"))+
  geom_pointrange(aes(ymin=fn1-fn2, ymax=fn1+fn2),position=position_dodge(width=0.7))+
  coord_flip()+
  theme(legend.position = "top")+
  labs(y="Risco Climático", x="Região de Desenvolvimento Socioeconômico")->B
B

## Ameaça à Integridade do Bioma


dados_comp_geom %>% 
  as_tibble() %>%
  select(rds,ameaca_atual:ameaca_SWL2.0) %>% 
  pivot_longer(!rds, names_to = "risco") %>%
  group_by(rds, risco) %>% 
  summarise_if(is.numeric, list(mean, sd)) %>% 
  ggplot(aes(rds,fn1, group=risco, color=risco))+
  geom_point(size=3,position=position_dodge(width=0.7))+
  scale_color_discrete(name= "",labels=c("Ameaça Atual", "Ameaça SWL 1.5", "Ameaça SWL 2.0"))+
  geom_pointrange(aes(ymin=fn1-fn2, ymax=fn1+fn2),position=position_dodge(width=0.7))+
  coord_flip()+
  theme(legend.position = "top")+
  labs(y="Ameaça à Integridade do Bioma", x="Região de Desenvolvimento Socioeconômico")->C

C




```

